【裁判字號】    95,台上,6708
【裁判日期】    951207
【裁判案由】    偽造有價證券
【裁判全文】
最高法院刑事判決            九十五年度台上字第六七０八號
上  訴  人  甲○○
                    樓之1
選任辯護人  薛西全律師
上列上訴人因偽造有價證券案件，不服臺灣高等法院高雄分院中
華民國九十五年九月五日第二審更審判決（九十四年度上更(一)字
第一九四號，起訴案號：臺灣高雄地方法院檢察署八十八年度偵
緝字第二０三號「原判決誤載為八十七年度偵字第二八０九四號
」），提起上訴，本院判決如下：
    主  文
上訴駁回。
    理  由
按刑事訴訟法第三百七十七條規定：上訴於第三審法院，非以判
決違背法令為理由不得為之；是提起第三審上訴，應以原判決違
背法令為理由，係屬法定要件；如果上訴理由狀並未依據卷內訴
訟資料具體指摘原判決不適用何種法則或如何適用不當，或所指
摘原判決違法情事，顯與法律規定得為第三審上訴理由之違法情
形不相適合時，均應認其上訴為違背法律上之程式，予以駁回。
本件原判決撤銷第一審科刑判決，改判仍依牽連犯，從一重論處
上訴人甲○○共同連續意圖供行使之用，而偽造有價證券罪刑（
處有期徒刑三年四月）。上訴人之上訴意旨略稱：（一）原判決
事實、理由均認定上訴人持以競標之偽造標單，係刑法第二百二
十條第一項之準私文書，惟據上論結欄竟未適用刑法第二百二十
條第一項規定，有事實理由不相適合之違法。（二）原判決理由
內既敘明：「仍應適用較有利於被告之行為時法律，即（依）舊
法論以牽連犯及連續犯」，惟據上論結欄仍適用刑法第五十五
條規定，自屬理由矛盾。（三）原判決事實、理由內，僅分別記
載：「足生損害於陳昭志、羅桂鎂、林美莉、林峪圻及其他活會
會員」、「足生損害於沈秀美、林美莉及其他活會會員」、「足
生損害於郝靜芬及其他活會會員」，及「甲○○冒用附表一、二
、三（指原判決）所示陳昭志等人之名義偽造標單準私文書競標
，並持之行使向活會會員詐取會款，足以生損害於陳昭志等人及
活會會員」；惟並未具體指明陳昭志等人及其他活會會員，究係
法律上有何權利受有損害、所受之損害為何或有何種損害之虞，
自不足為適用法律之依據，足構成撤銷之原因。（四）原判決認
定上訴人冒標會款之同時，亦偽造該判決附表一、二所示之本票
，並交予活會會員，持以行使，而向活會會員收取扣除標息之會
款，則上訴人詐欺取財之行為，應屬行使偽造有價證券行為之一
部，不另成立詐欺取財罪名，原判決竟認上訴人所犯詐欺取財、
行使偽造準私文書及偽造有價證券罪三罪間，有方法、結果之牽
連犯關係，應依修正前牽連犯之規定，從一重之偽造有價證券罪
處斷，顯與最高法院二十五年上字第一八一四號、三十一年上字
第四０九號判例意旨有違，自屬違背法令。（五）原判決事實雖
認定：「甲○○與其母呂安蘭（另案判決確定），明知家庭經濟
狀況不佳，無法過度舉債」，惟於理由內未說明為此認定所憑
之證據及其理由，有理由不備之違法。況且上訴人之母呂安蘭邀
集互助會已有二十多年，民國八十三年、八十四年間，純係受會
員倒會影響，致以其夫之退休金及名下不動產向陳惠安抵押借款
，支付倒會會款，業經上訴人一再陳明在卷，原判決未傳喚證人
陳惠安到庭查明，即為上開事實認定，有採證與卷內證據資料不
符及證據調查未盡之違法。（六）證人余秋香於原法院上訴審係
證稱：「我認識被告甲○○，她是從事保險業，有很長一段的期
間了，在先前我和被告也有共同開立一家精品店，是我們二人合
資成立的，叫『韻晴精品屋』，從八十二年到八十四年年底左右
的期間，該店早上僱請別人看店，而晚上五點多左右就我們二人
一起看，因為白天的時候我們二人都有工作，該店營業時間約到
晚上十時左右，該店每天都有營業不休息」、「（問：是否知道
被告母親呂安蘭開立互助會的事宜？）我並不知情，被告甲○○
也從未在看店的時間出去，我也沒有聽她說過任何的互助會事情
」；原判決則以：「證人余秋香雖證稱與上訴人合夥經營『韻晴
服飾精品』，然依其提出之『韻晴服飾精品』營利事業登記抄本
所載，係上訴人一人獨資，並非合夥，證人余秋香所證與事實不
符，尚難採信」，說明余秋香上揭證言，不得作為有利上訴人之
證據。惟證人余秋香所證，既與卷附「韻晴服飾精品」之營利事
業登記抄本所載不符，即屬證據矛盾，原判決率爾採納該紙營利
事業登記手抄本，作為指駁證人余秋香證言不足採信之證據資料
，自屬理由不備。（七）上訴人於原法院上訴審曾提出其於八十
四年二月二十三日匯款新臺幣（下同）四十一萬元予鄭清惠（即
陳昭志之妻）、八十四年三月三十一日匯款二十萬元予鄭順強（
即鄭清惠之兄）之匯款紀錄二紙為證；而證人劉子俊於原法院上
訴審復供稱：「我和被告甲○○是新光產物保險的同事，我也認
識陳昭志，我也有去過他家，陳昭志原先是我汽車保險的客戶，
我也曾經幫忙呂安蘭收取陳昭志的會錢，我有時會開車載呂安蘭
或甲○○一起去收取陳昭志的會錢，到後來收取的時候就有些不
順利了，會員陳昭志的會，實際上是陳昭志的太太跟的，因為陳
昭志認為他的錢不見了，被他太太花掉了，在幾經協調後，陳昭
志才開立會款的本票給呂安蘭她們，開本票的時候我也有在場，
但是到後來，陳昭志就不承認有跟立互助會，就不再繳納互助會
錢了，我們也因為互助會的事和陳昭志的父親聯絡過，他父親說
被他們夫婦二人倒了很多的錢，也不願再負責了」；另再審酌陳
昭志前因積欠上訴人另一互助會之會款，而簽發本票十八紙予上
訴人，其到期日均為八十四年二月十日，面額皆為一萬四千五百
元，而呂安蘭邀集之系爭互助會係自八十四年一月十五日起，上
開匯款時間又均在八十四年二月十日以後，如陳昭志沒有參加系
爭互助會並標取會款，會首呂安蘭何以匯款予鄭清惠、鄭順強﹖
原判決就上訴人幫其母呂安蘭於八十四年二月二十三日、同年三
月三十一日先後匯款四十一萬元予鄭清惠、二十萬元予鄭順強之
事實，未予審酌，復未說明不採納上開證據之理由，自屬理由不
備；另未傳喚鄭清惠到庭查證明白，亦有證據調查未盡之違法。
（八）周蓓蓓係以其子林冠宇、林峪圻及周娟娟、陳世祥等人名
義參加系爭互助會，並標取會款，而其標得之會款，或由會首呂
安蘭匯入周蓓蓓或其前夫林龍坤之帳戶，或由周蓓蓓或其小姑親
自前來收取，已據上訴人供明在卷，原判決在查無任何證據足認
上訴人與林龍坤另有金錢往來之情況下，即遽謂：「被告（即上
訴人）雖提出將款項存入林龍坤帳戶之存款憑條影本十紙，證明
周蓓蓓以周娟娟、陳世祥、林冠宇、林峪圻等人名義參加之系爭
互助會及標得之會款，事後周蓓蓓指定被告將會款匯入林龍坤之
帳戶等情，然依據被告之選任辯護人於九十年六月二十二日提出
之上訴理由暨聲請調查證據狀所載，周娟娟、陳世祥、林冠宇、
林峪圻之標取時間，分別為八十四年二月十五日、八十四年六月
十五日、八十四年十月十五日、八十四年十二月十五日，但被告
提出之上開存款憑條影本十紙，最早之匯款日期為八十五年三月
四日，最晚一筆匯款為八十五年七月十日，先後共十筆匯款，卻
無一筆係在八十四年二月十五日、八十四年六月十五日、八十四
年十月十五日、八十四年十二月十五日等四個得標日期後數日匯
入，而依一般民間互助會之習慣，會首均在會員得標後五日，將
會款收齊交給得標之會員，怎可能拖到隔年再匯款予得標之會員
，可見被告提出之上開存款憑條影本十紙，應係被告與林龍坤另
有金錢往來」，純屬臆測；而原判決未傳喚林龍坤、周蓓蓓到庭
，就上開待證事實查證明白，自不足以昭折服。（九）上訴人一
再辯稱：平常有正常的工作，白天在保險公司上班，晚間則經營
韻晴服飾店等語；此並經證人余秋香證述屬實，從而上訴人並未
參與系爭互助會事務，縱令曾參與，亦僅係受母親呂安蘭囑咐一
時幫忙而已；原判決理由說明：「會員沈秀美、陳昭志均係被告
友人，因而參加系爭互助會，且依被告提出之匯款單可知被告將
會款匯給會員時，匯款單均以被告自己名義匯款，並非以會首呂
安蘭之名義為之，可見被告對於系爭互助會參與之深，由此可窺
一、二，故被告辯稱其晚上在其所經營之精品店看店，對於互助
會之事並未參與等語，顯係卸責之詞，不足採信」、「被告於臺
灣屏東地方法院檢察署八十八年度偵緝字第二０三號楊建平告被
告侵占案件中，經檢察官訊問：『（問：你是否幫你母親主持互
助會？）是我母親自己主持的』、『（問：為何本票上的字跡是
你寫的？）我媽媽要我幫他寫的』，益證原判決附表一、二所示
之本票，確均係被告所偽簽，被告確有與其母親呂安蘭共犯前揭
犯行」等情，最多祇能證明上訴人基於親情，幫母匯款或受託代
填本票而已，不能證明上訴人與其母呂安蘭有共犯本罪之意思，
原判決認上訴人與其母呂安蘭係共同正犯，尚嫌過苛。（十）證
人呂春慧（改名呂宥蓉）於原法院上訴審證稱：「當初沈秀美標
得互助會的時候，身體情況不好，已經生病得很嚴重，我有聽我
姐姐說不敢拿會錢給她，所以就計算先前她繳的部分給沈秀美，
其餘的部分由我姐姐承擔下來，所以後來互助會停會時，我姐姐
宣佈沈秀美的部分，找她呂安蘭收互助會會款」、「（問：互助
會會員沈秀美標得互助會的情形是否知情？如何知情？）我姐姐
會持有沈秀美的本票，我聽我姐姐講過，是因為互助會單上是由
沈秀美的名義所跟立的，所以才會開立沈秀美名義的本票，至於
是否為沈秀美自己所簽發的，我就不知情」、「（問：是否知道
有活會的互助會員去向沈秀美收取互助會會款？）我想沒有，因
為沈秀美在標得互助會後，沒有多久就死亡了」，其中就關於會
款部分，雖係傳聞自呂安蘭，惟就沈秀美參加系爭互助會部分，
則未供明係傳聞自呂安蘭，原判決認呂安蘭所證，均係傳聞證據
云云，顯與上引筆錄之內容不符，此部分採證法則之運用，已屬
於法有違；而原判決未依系爭本票記載之地址，查證究係何人住
居於上址，再傳喚查證是否有「沈秀美」住居於該址，亦有證據
調查未盡之違法。（十一）原判決附表三所示之互助會，上訴人
之妹唐斯如、姊唐逸華、父唐植恂均有參加，且皆係活會，根本
無冒標他人名義互助會之必要。會員郝靜芬於八十五年九月五日
確係以二千元標息得標，其係因呂安蘭倒會，不願繳納死會會款
，始供稱：「（問：你有參加這互助會？）我有參加一萬元及五
千元」、「（問：你有無標？）一萬元的有，五千元的還沒有標
」，原判決仍予採納，自與證據法則有違。（十二）原判決附表
一、二所示之本票，其中陳昭志、林峪圻、沈秀美部分，均確實
有參加及得標，會首呂安蘭係受各該本票簽發名義人授權而簽發
各該本票；林美莉部分，則係因林美莉於第三會時，為其夫知悉
，所以決定退會，但恐遭其他會員質疑，乃與林美莉私下協議，
由會首呂安蘭接手，並由林美莉授權呂安蘭，以其名義標取會款
，呂安蘭亦有以林美莉名義簽發本票之授權；至於羅桂鎂部分，
上訴人全不知情，其就呂安蘭與羅桂鎂之間，究係何關係，完全
不知，自難論上訴人與呂安蘭係共同正犯。（十三）原判決未審
酌對上訴人宣告刑期之長短、被害人所受損害之情形等，援引刑
法第五十九條酌予減刑，自屬有違比例原則等語。
惟查：原判決依憑上訴人於臺灣屏東地方法院檢察署八十八年度
偵緝字第二０三號侵占案件中供認：「（問：你是否幫你母親主
持互助會？）是我母親自己主持的」、「（問：為何本票上的字
跡是你寫的？）我媽媽要我幫他寫的」、另在原審供稱：「告訴
代理人所提出的本票陳昭志部分的十六張，是我寫的」，告訴人
陳素綿、周有龍、楊謹、邱秀瑛、汪美金、張鄭浮陶分別於偵查
及第一審之指訴、證人林美莉、郝靜芬、沈秀美、羅桂鎂分別在
第一審之證言、原法院上訴審當庭令上訴人書寫本票內之字跡（
編為乙類），與該判決附表一所示之其餘本票、附表二、四所示
之本票原本共三十張（編為甲類），送請法務部調查局鑑定甲、
乙兩類筆跡是否相符，經鑑定結果：票號：５１１８２８、５１
１８２９、５１１８３０、５１１８３１、５１１８３５、５１
１８４３、２０８３５３、２０８３６２、２０８３６３、２０
８３６４（以上發票人均為林美莉）、５１１７３１、５１１７
３４、５１１７３５、５１１７３６、５１１７３７、５１１７
４４、５１１７４７、５１１７４８（以上發票人均為林峪圻）
、２０８４３５、２０８４４４（以上發票人均為沈秀美）、３
２５４９３（發票人為羅桂鎂）等二十一張本票（即附表一發票
人為陳昭志以外之本票及附表二之本票）上之字跡與乙類本票上
字跡筆劃特徵相同，有該局九十五年六月二十日調科貳字第０９
５００２７４１６０號鑑定通知書一份在卷可稽及卷附之韻晴服
飾精品店營利事業登記抄本一紙、互助會單三紙、偽造之本票三
十七張等證據資料，認定上訴人有其事實欄所載之犯行，已於理
由內詳敘其調查證據之結果及取捨證據認定之理由。並就上訴人
否認犯罪所持之辯解，認非可採，及證人呂春慧、余秋香、劉子
俊等人之證言，俱非可執為有利於上訴人之認定，分別予以指駁
或說明。復列舉理由，就上訴人所提出存款入林龍坤帳戶之存款
憑條影本十張及林龍坤在合作金庫銀行高雄分行開立帳戶之交易
明細表，詳予說明不足作為有利於上訴人之證據。從形式上觀察
，原判決並無不適用法則、適用法則不當、理由不備、理由矛盾
、採證違背證據法則及應於審判期日調查之證據未予調查等違背
法令之情形。上訴意旨（五）、（六）、（七）、（八）、（九
）、（十）、（十一）、（十二），均置原判決事實欄明確認定
及理由內詳細說明之事項於不顧，或執原判決已詳予認定、敘明
之事項，或就事實審法院無違於證據法則之證據證明力自由判斷
職權之合法行使，仍徒憑己意，任意爭執，俱非合法。至於原判
決事實、理由均認定上訴人持以競標之偽造標單，係刑法第二百
二十條第一項之準私文書，但其據上論結欄竟漏引刑法第二百二
十條第一項規定，雖稍有疏漏，惟此於判決結果，顯無影響，依
刑事訴訟法第三百八十條規定，仍難執為提起第三審上訴之適法
理由。上訴意旨（一）執此指摘原判決違法，尚非適法。再依原
判決理由說明：「仍應適用較有利於被告之行為時法律，即（依
）舊法論以牽連犯及連續犯」，其適用者應係行為時刑法第五十
五條規定，此與其據上論結欄記載：「修正前刑法（即九十四年
二月二日修正，九十五年七月一日施行前之刑法）第五十五條」
，並無牴觸。上訴意旨（二）以此指摘原判決理由矛盾，殊屬誤
會。而依原判決事實及理由分別記載：「足生損害於陳昭志、羅
桂鎂、林美莉、林峪圻及其他活會會員」、「足生損害於沈秀美
、林美莉及其他活會會員」、「足生損害於郝靜芬及其他活會會
員」，及「甲○○冒用附表一、二、三（指原判決）所示陳昭志
等人之名義偽造標單準私文書競標，並持之行使向活會會員詐取
會款，足以生損害於陳昭志等人及活會會員」；其所指之損害，
顯係指各該活會會員就前揭互助會所享之權利而言，該部分論敘
明確，自已足為適用法律之依據，上訴意旨（三）據此指摘原判
決違法，顯係誤解法律規定，自非合法。又依原判決事實認定及
理由說明，上訴人偽造原判決附表一、二所示之本票，旨在作為
經其冒名標會之會員，日後依約給付死會會款之擔保，以資取信
於該會之各活會會員，則其供作擔保之行為，顯係行使偽造有價
證券以外另一行為，自應另論以詐欺取財罪名；本件情形，與本
院二十五年上字第一八一四號、三十一年上字第四０九號判例意
旨所論敘者不同，要難比附援引。上訴意旨（四）執上開判決指
摘原判決違背法令，顯屬誤會。至於原審雖未傳喚陳惠安、林龍
坤、周蓓蓓、鄭清惠及設籍於屏東市○○路十四號之住居者到庭
作證，惟原審審判長於審判期日，詢問上訴人及其選任辯護人：
「尚有何證據請求調查﹖」，均答稱：「沒有」（見原審卷第一
三七頁）；上訴意旨（五）、（七）、（八）、（十），至法律
審之本院，始又另執原審未傳喚上揭證人，指摘原判決有應於審
判期日調查之證據未予調查之違法，俱非依據卷內資料而為主張
之合法第三審上訴理由。又證人林美莉於第一審係證稱：「（問
：有無參加這互助會？）沒有」、「（問：是否有同意讓她標會
﹖）沒有」、「（問：票是否你開的？）不是」、「（問：提示
本票印章是否你的？）不是我的」（見第一審卷第三四頁背面、
第三五頁）；上訴意旨（十二）另主張林美莉係參與系爭互助會
後，因故退出，始授權其母呂安蘭，以林女名義標會並簽發本票
等語，顯與證人林美莉之證言不符，原判決不予採納，核屬事實
審法院採證認事自由判斷職權之合法行使，並未違法。而是否適
用刑法第五十九條規定，酌減被告之刑，本屬法院有權斟酌之事
項，如未適用上開法條規定，酌減其刑，尚不生違背法令之問題
；原判決審酌上訴人雖有傷害前科，但素行尚稱良好，而上訴人
偽造之有價證券多達三十餘張，造成多人受損，迄今未與告訴人
等達成和解，犯後猶飾詞狡辯，毫無悔意等一切情狀，未適用刑
法第五十九條規定，酌減其刑，而於法定刑範圍內，量處上訴人
有期徒刑三年四月，於法律規定無違，並未違法。上訴意旨（十
三）任指原判決所為刑之量定，有違比例原則，顯不足以辨識原
判決已具備違背法令之形式要件。綜上所論，本件上訴違背法律
上程式，應予駁回。至於原判決認與上開行使偽造準私文書及偽
造有價證券等部分，有牽連犯關係之詐欺取財部分，原判決認應
依刑法第三百三十九條第一項論處；經核刑法第三百三十九條第
一項之詐欺罪，屬刑事訴訟法第三百七十六條第四款之案件，與
之有牽連犯裁判上一罪關係之行使偽造準私文書及偽造有價證券
等部分之上訴，既不合法，自無從就有牽連犯關係之上開輕罪部
分併為實體上審判，此部分既經第二審判決，自不得上訴於第三
審法院，上訴人就該部分，竟仍提起上訴，亦非適法，應併予駁
回。
據上論結，應依刑事訴訟法第三百九十五條前段，判決如主文。
中    華    民    國  九十五  年   十二   月    七    日
                      最高法院刑事第十二庭
                          審判長法官  林  永  茂
                                法官  洪  文  章
                                法官  蘇  振  堂
                                法官  蕭  仰  歸
                                法官  何  菁  莪
      本件正本證明與原本無異
                                      書  記  官
中    華    民    國  九十五  年   十二   月   十三   日
                                                     ｍ


司法院資訊處製作；財團法人民間司法改革基金會備份。
